【裁判字號】    98,台上,4969
【裁判日期】    980903
【裁判案由】    偽造文書
【裁判全文】
最高法院刑事判決            九十八年度台上字第四九六九號
上  訴  人  丙○○（原名莊金山、莊元君）
                    段309之25號
選任辯護人  李進成律師
            黃勝文律師
上  訴  人  甲○○
                    號3樓
            乙○○（原名余月和）
                    街63之2號
上列上訴人等因偽造文書案件，不服台灣高等法院中華民國九十
六年一月十一日第二審更審判決（九十五年度上更(一)字第七八四
號，起訴案號：台灣板橋地方法院檢察署九十年度偵字第六二四
四號），提起上訴，本院判決如下：
    主  文
上訴駁回。
    理  由
按刑事訴訟法第三百七十七條規定，上訴於第三審法院，非以判
決違背法令為理由，不得為之。是提起第三審上訴，應以原判決
違背法令為理由，係屬法定要件。如果上訴理由書狀並未依據卷
內訴訟資料，具體指摘原判決不適用何種法則或如何適用不當，
或所指摘原判決違法情事，顯與法律規定得為第三審上訴理由之
違法情形，不相適合時，均應認其上訴為違背法律上之程式，予
以駁回。本件上訴人丙○○（原名莊金山，於民國九十年十月十
一日更名為莊元君，再於九十四年間更名為丙○○）、甲○○、
乙○○（原名余月和）上訴意旨略稱：(一)、刑法部分條文於九十
四年一月七日修正、同年二月二日公布，並自九十五年七月一日
施行，於比較新舊時應就罪刑有關之共犯、未遂犯、想像競合犯
、牽連犯、連續犯、結合犯，以及累犯加重、自首減輕暨其他法
定加減原因（如身分加減）與加減例等一切情形，綜其全部罪刑
之結果而為比較。關於累犯部分，依修正後規定，限於故意再犯
有期徒刑以上之罪者，始克相當，故修正後刑法關於累犯之規定
，對於行為人較為有利，並非「無所謂有利或不利」。原判決以
：丙○○行為後，九十年六月二十日增訂公布，同年月二十二日
生效之刑法第二百零一條之一所規定之意圖供行使之用而偽造信
用卡罪，其法定刑重於同法第二百十條之偽造私文書罪，以舊法
有利於丙○○。另於九十四年二月二日修正公布，自九十五年七
月一日施行之刑法，刪除第五十六條連續犯之規定，亦以舊法連
續犯之規定有利於丙○○，因而依有利於丙○○之行為時法，論
以連續偽造私文書罪。於此情形，關於累犯部分亦應整體適用行
為時法。乃原判決竟謂「丙○○係『故意』犯罪，無所謂『有利
或不利』之情形，……無適用修正後刑法第二條第一項之規定比
較新舊法適用之問題」，而依修正後刑法第四十七條第一項規定
論以累犯，有適用法則不當之違法。(二)、被告以外之人於檢察事
務官、司法警察官或司法警察調查中所為之陳述，與審判中不符
時，其先前之陳述具有較可信之特別情況，且為證明犯罪事實存
否所必要者，得為證據，刑事訴訟法第一百五十九條之二定有明
文。所謂「具有較可信之特別情況」，例如出於自然之發言、臨
終之陳述或違反自己利益之陳述等特別情形均屬之，不能因警詢
時之陳述，距案發時間較近，即認為較可信。證人（上訴人等相
互間，亦為證人）楊盛發、邱奇泰、丙○○、甲○○、乙○○等
人於警詢時之證詞，原判決並未詳加敘明有何相類於「出於自然
之發言」或「違反自己利益之陳述」之「具有較可信之特別情況
」，即遽認符合刑事訴訟法第一百五十九條之二傳聞法則例外之
事由，有適用法則不當及理由不備之違法。(三)、共同正犯之成立
，以有犯意之聯絡與行為之分擔為要件，此項要件除應於事實內
詳加記載外，並應於理由逐一說明其認定此項事實所憑之證據，
方足資為論罪科刑之依據。上訴人等之間，有何犯意聯絡、行為
分擔，原判決未於事實內詳加記載，亦未於理由說明其認定此項
事實所憑之證據。另上訴人等究係自九十年一月間起，或九十年
二月二十三日起，有共同偽造私文書之概括之犯意聯絡？原判決
何以認定上訴人等自九十年一月間起有犯意聯絡，而非自八十九
年十二月間起？原審未予釐清，即遽行判決。亦有調查未盡、理
由不備之違法。(四)、甲○○於九十年二月二十三日前往桃園中正
國際機場（下稱中正機場，現已改稱桃園國際機場），是否亦在
共同被告丙○○、乙○○、楊盛發等人，相約前往日本，共同以
偽造之信用卡刷卡消費行為之分擔範圍內？原判決未說明其取捨
證據之理由，亦有理由不備之違法云云。
惟查：原判決綜合全案卷證資料，本於事實審法院之推理作用，
認定丙○○、甲○○、乙○○及已判刑確定之楊盛發，共同基於
偽造私文書之概括犯意聯絡，自九十年一月間起，由丙○○從綽
號「小陳」之成年男子，以每張半成品空白信用卡新台幣一千元
之代價，陸續購入偽造之半成品空白信用卡及客戶資料後，交由
乙○○在台北縣樹林市○○○街八十四巷二號三樓，連續利用電
腦及錄碼機等設備，輸入內碼及客戶資料，而將客戶資料燒錄在
偽造之空白信用卡內，並在錄碼機上刷過，而完成偽造之信用卡
一百張，足以生損害於被偽造之發卡銀行及信用卡上之名義人。
嗣相約於九十年二月二十三日下午五時許，同往中正機場，由丙
○○、乙○○將偽造之信用卡五十一張交給甲○○，四十九張交
給楊盛發，分別置於身上或托運之行李中，一同搭乘中華航空公
司班機飛往日本羽田機場，欲共同在日本之商店刷卡購物。惟於
入境日本時，因證件有異而遭日方查獲，渠等見事跡敗露，甲○
○速將其攜帶之五十一張偽造信用卡，交由丙○○將信用卡上之
磁條破壞後，藏置在羽田機場日本移民局遣留室之通風口內。同
年月二十四日，上訴人等及楊盛發四人經日方遣送回台，於中正
機場入境時，為內政部警政署航空警察局（下稱航空警察局）人
員在楊盛發托運之行李中，查獲偽造之信用卡四十九張。另藏置
於日本羽田機場移民局遣留室通風口內之偽造信用卡，亦經日方
查獲，由日本移民局移交我國航空警察局，再扣得偽造之信用卡
四十九張（原五十一張，遺失二張），共計扣得偽造之信用卡九
十八張（另二張遺失），詳如原判決附表所示。丙○○被查獲後
，並帶同警方至台北縣樹林市○○○街八十四巷二號三樓搜索，
扣得偽造信用卡使用之電腦主機、電腦螢幕、燒錄機各一台及磁
片二張等情。因而撤銷第一審判決，依有利於上訴人等之行為時
法，改判論處上訴人等共同連續偽造私文書，足以生損害於他人
（丙○○累犯）罪刑，已依據卷內資料，說明其所憑之證據及認
定之理由。對於上訴人等所為之辯解，併已敘明：前揭事實，業
據丙○○於警詢時及檢察官第一次偵訊中；甲○○、乙○○於警
詢時、檢察官偵查中及第一審法院審理時坦承不諱，核與已判刑
確定之楊盛發於原審到庭結證之情節相符，並有偽造之信用卡九
十八張，偽造信用卡使用之電腦主機、電腦螢幕、燒錄機各一台
及磁片二張等扣案可稽。上訴人等嗣後雖翻異前供，改稱偽造之
信用卡於向「小陳」販入時，已經偽造完成云云，乃飾卸之詞，
不可採信等情，已逐一說明及指駁。上訴意旨對於原判決所為前
揭論斷，並未依據卷內資料，具體指摘有何違背法令情形。且查
：(一)、刑法部分條文於九十四年一月七日修正、同年二月二日公
布，並自九十五年七月一日施行，於比較新舊時應就罪刑有關之
共犯、未遂犯、想像競合犯、牽連犯、連續犯、結合犯，以及累
犯加重、自首減輕暨其他法定加減原因（如身分加減）與加減例
等一切情形，綜其全部罪刑之結果而為比較。丙○○曾犯盜匪罪
，經台灣板橋地方法院判處有期徒刑八年六月確定，於八十九年
六月三十日縮刑執行完畢，於五年內之九十年一月間，故意再犯
本件有期徒刑以上之罪，無論依修正前刑法第四十七條或修正後
第四十七條第一項之規定均構成累犯，倘無其他應比較之事項，
而僅於累犯部分有新、舊法問題時，即無有利或不利之情形，於
刑法修正施行後法院為裁判時，無庸為新、舊法之比較。但依個
案情形，如尚有其他應依刑法第二條第一項之規定為新、舊法之
比較時，則應綜其全部罪刑之結果而為比較後，整體適用法律。
原判決關於丙○○部分，於依刑法第二條第一項規定為新、舊法
之比較時，就連續犯刪除前、刪除後，及所犯偽造私文書罪與偽
造信用卡罪比較，適用有利於丙○○之行為時法。但累犯部分，
以其無有利或不利之情形，認無庸為新、舊法之比較，而適用裁
判時法，致未整體適用法律，固有未當。惟丙○○之行為係故意
犯，無論依新法或舊法均構成累犯，其結果並無不同，對判決不
生影響，依本院共識之見解，上訴審毋庸撤銷改判。(二)、九十二
年二月六日增訂公布之刑事訴訟法施行法第七條之三規定「中華
民國九十二年一月十四日修正通過之刑事訴訟法施行前，已繫屬
於各級法院之案件，其以後之訴訟程序，應依修正刑事訴訟法終
結之。但修正刑事訴訟法施行前已依法定程序進行之訴訟程序，
其效力不受影響」。亦即修正刑事訴訟法施行前，已繫屬於各級
法院之案件，於新法施行後，雖應依修正後之程序終結之，但於
修正刑事訴訟法施行前，已依法踐行之訴訟程序（包含相關證據
法則之適用），其效力均不受影響。從而修正刑事訴訟法施行前
依法具有證據能力之證據資料，不因修正刑事訴訟法之施行變成
無證據能力，但仍須依修正刑事訴訟法規定踐行調查證據程序，
再就修正刑事訴訟法施行前及施行後所合法取得，均具有證據能
力之證據資料，本於合理之心證以定其取捨。本件係於前揭修正
條文九十二年九月一日施行前之九十一年八月三十日繫屬於第一
審法院之案件，而證人（上訴人等相互間，亦為證人）楊盛發、
邱奇泰、丙○○、甲○○、乙○○等人於警詢時之陳述，均在修
正刑事訴訟法於九十二年九月一日施行之前，依刑事訴訟法施行
法第七條之三但書規定，原即具有證據能力。原審之審判，復已
依修正後刑事訴訟法之程序終結之，即不能任意指摘為違法。原
判決關於此部分證據能力之敘述，雖未盡完足，但與判決之結果
無影響。上訴意旨所為指摘，並非適法之第三審上訴理由。況本
件犯罪事實，業據丙○○於警詢時及檢察官第一次偵訊中；甲○
○、乙○○於警詢時、檢察官偵查中及第一審法院審理時坦承不
諱，核與已判刑確定之楊盛發於原審到庭結證之情節相符，並有
偽造之信用卡九十八張，偽造信用卡使用之電腦主機、電腦螢幕
、燒錄機各一台及磁片二張等扣案可稽。從而縱使除去前揭警詢
時之陳述採為證據，仍應為同一事實之認定，即於判決結果無影
響，亦不得據為上訴第三審之理由。(三)、共同實行犯罪行為之人
，在合同意思範圍以內，各自分擔犯罪行為之一部，相互利用他
人之行為，以達其犯罪之目的者，即應對於全部所發生之結果，
共同負責，不問犯罪動機起於何人，亦不必每一階段犯行，均經
參與。又關於犯意聯絡，不限於事前有所協議，其於行為當時，
基於相互之認識，以共同犯罪之意思參與者，亦無礙於共同正犯
之成立。且數共同正犯之間，原不以直接發生犯意聯絡者為限，
即有間接之聯絡者，亦包括在內。從而除共謀共同正犯，因其並
未參與犯罪構成要件之實行而無行為之分擔，僅以其參與犯罪之
謀議為其犯罪構成要件之要素，故須以積極之證據證明其參與謀
議外，其餘已參與分擔犯罪構成要件行為之共同正犯，既已共同
實行犯罪行為，則該行為人，無論係先參與謀議，再共同實行犯
罪，或於行為當時，基於相互之認識，以共同犯罪之意思參與，
均成立共同正犯。丙○○於販入偽造之空白信用卡半成品後，已
提供處所及偽造信用卡使用之電腦主機、電腦螢幕、燒錄機、磁
片等，交由乙○○完成偽造。另甲○○為該偽造集團之成員之一
，已據甲○○於警詢時、檢察官偵查中及第一審法院審理時，坦
承：於九十年一月底經由楊盛發之介紹，認識丙○○、乙○○，
當時已與丙○○、乙○○談妥，如何盜刷偽造之信用卡，可以獲
取高利。伊曾看到丙○○與另一名男子商談偽造信用卡之事，及
由乙○○負責完成偽造信用卡。九十年二月二十三日下午，其與
丙○○、乙○○、楊盛發共四人，在中正機場會合，丙○○拿出
一百張偽造完成之信用卡，由伊與楊盛發分持五十一張、四十九
張，欲同往日本刷卡消費，於入境日本時被查獲。丙○○是該偽
造集團之帶頭者，從九十年一月起開始偽造信用卡（見原判決第
五頁第九行至第二十七行）。上訴人等或已參與實行「偽造信用
卡」犯罪構成要件之行為，或已參與犯罪之謀議，並分擔部分之
行為，而相互利用他人之行為，以達其犯罪之目的，則無論渠等
間共同謀議之具體態樣為何，均應成立共同正犯。從而原判決縱
未詳細說明上訴人等之間如何謀議所憑之證據，亦與判決之結果
無影響，不能據為上訴第三審之理由。(四)、事實之認定與證據之
取捨，乃事實審法院之職權，苟其事實之認定及證據之取捨，並
不違背經驗法則與論理法則，即不容任意指為違法而執為上訴第
三審之理由。上訴人等其餘之指摘，係對於原判決已說明事項及
屬原審採證認事職權之適法行使，持憑己見而為不同之評價，且
對於枝節性問題，重為事實之爭執，均與法律規定得為第三審上
訴理由之違法情形，不相適合。渠等之上訴違背法律上之程式，
應予駁回。至於上訴人等之行為，如合於中華民國九十六年罪犯
減刑條例所規定減刑要件，得由檢察官或上訴人等聲請最後審理
事實之法院另為裁定補充，併此敘明。
據上論結，應依刑事訴訟法第三百九十五條前段，判決如主文。
中    華    民    國  九十八  年    九    月    三    日
                      最高法院刑事第六庭
                          審判長法官  謝  俊  雄
                                法官  陳  世  雄
                                法官  魏  新  和
                                法官  吳  信  銘
                                法官  林  俊  益
      本件正本證明與原本無異
                                      書  記  官
中    華    民    國  九十八  年    九    月    七    日
                                                      Ｑ


司法院資訊處製作；財團法人民間司法改革基金會備份。
